【裁判字號】    92,上易,5
【裁判日期】    920506
【裁判案由】    拆屋還地
【裁判全文】
臺灣高等法院臺南分院民事判決  九十二年度上易字第五號  Ｊ
      上訴人即被上訴人  乙  ○.
      訴訟代理人        許  雅  芬  律師
                        江  信  賢  律師
                        蔡  文  斌  律師
      被上訴人即上訴人  台南縣立左鎮國民中學
      法定代理人        甲  ○.
      被 上 訴人        台南縣政府
      法定代理人        丙  ○.
      訴訟代理人        黃  溫  信  律師
                        徐  美  玉  律師
                        黃  紹  文  律師
右當事人間請求拆屋還地事件，上訴人對於中華民國九十一年十月十四日臺灣臺南地
方法院九十年度訴字第五五號第一審判決提起上訴，本院判決如左：
    主    文
原判決關於(一)命上訴人台南縣立左鎮國民中學給付損害金超過新台幣參萬零拾參元部
分，及該部分假執行之宣告；(二)駁回上訴人謝富元後開第三項之訴部分，並訴訟費用
之裁判均廢棄。
右開廢棄(一)部分，上訴人謝富元在第一審之訴駁回。
上訴人台南縣立左鎮國民中學並應將座落台南縣左鎮鄉鎮六十八之四地號、六一
八之七地號及六一八之八土地上如附圖所示編號Ａ、Ｂ、Ｃ、Ｄ部份面積依序為壹壹
參平方公尺、捌捌平方公尺、參參平方公尺、柒伍平方公尺之花圃及介於其間之水泥
小徑及校園之地上物除去騰空。
兩造其餘之上訴均駁回。
第一、二審訴訟費用，由上訴人台南縣立左鎮國民中學負擔五分之四，餘由上訴人謝
富元負擔。
上訴人謝富元假執行之聲請駁回。
    事    實
甲、上訴人謝富元方面：
壹、聲明：
一、上訴聲明：求為判決：(一)原判決關於駁回上訴人在第一審其餘之訴及該部分假執
    行之聲請暨命負擔該部分訴訟費用之裁判均廢棄。(二)右廢棄部分，被上訴人應將
    座落於台南縣左鎮鄉鎮六十八之四地號、六一八之七地號及六一八之八土地
    上之地上物及其他物品除去騰空。(三)請准供擔保宣告假執行。
二、答辯聲明：求為判決：上訴駁回。
貳、陳述：除與原判決記載相同者，茲引用之外，補稱：
一、查本件對造無權占有上訴人謝富元等之土地之地上物，業經原審簡易庭審理時囑
    託台南縣新化地政事務所於八十九年十月十八日會同兩造前往現場勘驗，台南新
    化地政事務所旋即以「八十九年九月廿二日所法矚土字第四０九號」土地複丈成
    果圖函覆原審在卷可稽。於上開複丈成果圖台南新化地政事務所特別註明本件系
    爭土地「『皆為』左鎮國中校園使用」，並非無法特定對造有何地上物及其範圍
    。然原審竟認為「上訴人左鎮國中抗辯未經實際測量，無法特定有何地上物其範
    圍」等語（見原判決第十頁第五行以下），遽認上訴人謝富元無法舉證，而欠缺
    依據，駁回此部分之請求。顯然不符合卷證資料，亦與事實不符。如  鈞院仍有
    疑義，併請再行通知地政事務所勘驗現場即明。
參、證據：除援用第一審所提證據外，補聲請新化地政事務所測量員勘測現場。
乙、上訴人左鎮國中方面：
壹、聲明：
一、答辯聲明：求為判決：駁回上訴。
二、上訴聲明：求為判決：(一)原判決不利於上訴人之部份廢棄。(二)右廢棄部份，被上
    訴人在第一審之訴及假執行聲請均駁回。(三)如受不利判決，上訴人願供擔保請准
    宣告免為假執行。
貳、陳述：除與原判決記載相同者，茲引用之外，補稱：
一、查上訴人台南縣立左鎮國民中學之前身為私立玉山中學，因奉政府昭示並配合政
    府延長九年國民教育之新政策，於民國（下同）五十七年春由台灣省政府教育廳
    召集台南縣政府及私立玉山中學董事會協商決定，由台南縣政府價購，並由台南
    縣左鎮鄉公所負責承辦有關校地買賣、移轉登記事宜，至五十七年八月始改制為
    台南縣立左鎮國民中學迄今。
二、台南縣左鎮鄉公所曾於五十一年間與共有人買順仁等就上訴人前身即玉山中學校
    地買賣事宜簽立合約書，約定先付免辦繼承者九五％價款，要辦繼承者九０％，
    餘款俟各種登記手續完竣即日將全部殘款給付完畢等事宜，有合約書影本乙份附
    卷可稽。
三、本件系爭土地即台南縣左鎮鄉鎮第六一八之四、六一八之七、六一八之八號
    土地亦均在前開買賣範圍內，上訴人左鎮國中係基於買賣關係佔有使用系爭土地
    。經查：
（一）本件系爭土地即座落台南縣左鎮鄉鎮第六一八之四、六一八之七、六一八
      之八地號土地均在前開買賣範圍內，有左鎮鄉公所發放左鎮國中校地地價補償
      請領清冊、玉山中學地價收支情形明細表、台南縣政府七五年十月一日七五府
      教國字第一一六二九七號函等附卷可稽，足見上訴人係基於買賣關係而占有使
      用上開系爭土地，自屬有權使用。
（二）又本件經原審法院函囑台南縣新化地政事務所實地勘測，僅函覆系爭土地全部
      為上訴人校園使用，就上訴人位於系爭土地上之地上物並未確實測量及標明佔
      有範圍。被上訴人在未經實際測量，無法特定其請求拆除之範圍下，即請求上
      訴人將位於系爭土地上之地上物及其他物品除去騰空，顯無理由。
參、證據：援用第一審所提證據。
丙、被上訴人台南縣政府方面：
壹、聲明：求為判決駁回上訴。
貳、陳述：除與原判決記載相同者，茲引用之外，補稱部份均予上訴人左鎮國中部份
    同。
參、證據：援用第一審所提證據。
    理  由
一、本件上訴人謝富元起訴主張：坐落台南縣左鎮鄉鎮六一八之四、六一八之七
    、六一八之八地號三筆土地為其與其他共有人所共有，上訴人謝富元應有部分均
    為三分之一，惟系爭三筆土地自五十七年間即為上訴人左鎮國中所占有，並在其
    上建有地上物，因就地上物之處分權究歸於台南縣政府或左鎮國中，互有推諉，
    為求訴訟一併解決，爰依物上所有權法則請求上訴人拆除系爭三筆土地之地上物
    並將系爭三筆土地返還上訴人謝富元及其共有人；另依不當得利法則請求上訴人
    左鎮國中給付因使用系爭三筆土地所受之利益共六萬零二十七元及自起訴狀繕本
    送達之翌日起算之法定遲延利息等語。
二、上訴人左鎮國中及被上訴人台南縣政府則以左鎮國中之前身為私立玉山中學，於
    五十七年由台南縣政府價購，並由台南縣左鎮鄉公所負責承辦有關校園土地買賣
    、移轉登記事宜，五十七年八月改制為左鎮國中迄今，上訴人左鎮國中係基於買
    賣關係占有使用系爭三筆土地，並非無權占有云云，資為抗辯。
三、按各共有人對於第三人，得就共有物之全部，為本於所有權之請求，固為民法第
    八百二十一條所明定，惟對於無權占有或侵奪共有物者，請求返還共有物之訴，
    依同法條但書之規定，並參照司法院院字第一九五零號解釋，應求為命被告向共
    有人全體返還共有物之判決，不得請求僅向自己返還。又以無權占有為原因，請
    求返還土地者，占有人對土地所有權存在之事實無爭執，而僅以非無權占有為抗
    辯者，土地所有權人對其土地被無權占有之事實無舉證責任，占有人自應就其取
    得占有係有正當權源之事實證明之。本件系爭土地為上訴人所有，有土地登記簿
    謄本及所有權影本在卷可稽，並為兩造所不爭執，則被上訴人自應就占有系爭土
    地之合法權源負舉證之責，上訴人無須舉證證明其為無權占有。最高法院著有四
    十一年台上字第六一一號判例，同院八十五年度台上字第一一二０號判決參照。
    本件上訴人謝富元起訴主張系爭三筆土地為其與其他共有人所共有，其應有部分
    均為三分之一，惟系爭三筆土地為對造即上訴人左鎮國中所占有，分別有附圖所
    示Ａ、Ｂ、Ｃ、Ｄ部份之花圃及介於期間之水泥小徑及校園之事實，業據提出土
    地登記簿謄本附原審卷為憑，且為對造左鎮國中所不爭執，復經本院會同台南縣
    新化地政事務所測量員勘測現場屬實，分別製有勘驗筆錄及台南縣新化地政事務
    所複丈成果圖附卷為證，堪信為真實。上訴人謝富元復主張對造左鎮國中無權占
    有系爭三筆土地，應返還系爭三筆土地予上訴人謝富元及其他共有人等情，為對
    造左鎮國中、台南縣政府所否認，並以前揭情詞置辯，則本件首應審究者厥為上
    訴人左鎮國中、台南縣政府占有系爭土地是否有正當權源：查，上訴人左鎮國中
    、台南縣政府抗辯系爭三筆土地係因買賣關係而占有乙節，固據其提出合約書、
    玉山中學地價收支情形明細表、左鎮鄉公所發放左鎮國中校地地價補償印領手冊
    、左鎮國中校地移轉登記協調會紀錄、左鎮國中校地已支地價與公告地價差額表
    、左鎮國中與台南縣政府或左鎮鄉公所往來函文為憑，惟查前揭買賣合約之賣方
    僅見系爭土地之共有人買順仁列名其中，其餘共有人包括上訴人謝富元或其被繼
    承人蕭王瑞均未列名其中，且歷次由台南縣左鎮鄉公所為促使左鎮國中校地登記
    之問題能妥善解決，多次召開協調會，亦未見上訴人謝富元或其繼承人蕭王瑞曾
    為參與，另前揭原審卷附由左鎮鄉公所製作之左鎮國中校地使用之民有地已付未
    付價款清冊暨公告現值地價書函（原審卷第七八至八七頁）及左鎮鄉公所發放左
    鎮中校地地價補償印領清冊（第二０九頁）皆未將上訴人謝富元或其繼承人蕭王
    瑞列為補償之對象，列為補償對象之買順仁亦未蓋章表明曾為領取，顯見左鎮鄉
    公所為上訴人左鎮國中取得校地，就系爭三筆土地僅與訴外人買順仁成立買賣契
    約，從未與上訴人謝富元或其被繼承人蕭王瑞甚至系爭土地之其餘共有人成立買
    賣契約，而訴外人買順仁就系爭三筆土地之應有部份僅為三十六分之一，有土地
    登記簿謄本附於原審卷（第一四九至一八七頁）可稽，而土地法第三十四條之一
    之規定固係因為解決共有不動產之糾紛，促進土地利用，便利地籍管理及稅捐課
    徵，而修正公布，然係於六十四年七月二十四日始修正公布，在此之前（訂立買
    賣契約為六十一年七月十四日）依土地法或民法之規定，共有人之一於未得其餘
    共有人全體同意之情形下，不能擅自處分共有物（最高法院十八年上字第八六二
    號判例參照），因此該買賣契約對上訴人謝富元或其餘共有人均不生拘束力，則
    縱左鎮國中持系爭買賣契約亦不能對除買順仁或其繼承人以外之共有人主張有買
    賣關係而得占有系爭土地，此外上訴人左鎮國中或台南縣政府均未能對占有系爭
    土地有何正當權源舉證證明之，是伊等抗辯上訴人左鎮國中左鎮國中占有系爭三
    筆土地係因買賣而占有，為有權占有云云，委非可採。
四、次按所有人對於無權占有或侵奪其所有物者，得請求返還之；對於妨害其所有權
    者，得請求除去之，為民法第七百六十七條前段定有明文。又請求返還所有物之
    訴，應以現在占有該物之人為被告，如非現在占有該物之人，縱令所有人之占有
    係因其人之行為而喪失，所有人亦僅於此項行為具備侵權行為之要件時，得向其
    人請求賠償損害，要不得本於物上請求權，對之請求返還所有物，最高法院二十
    九年上字第一０六一號判例。查實際占有使用系爭土地者為上訴人左鎮國中，台
    南縣政府並未占用系爭土地乙節，為兩造所不爭執。雖台南縣政府為左鎮國中之
    上級機關，然其記未實際占有，揆諸前揭判例意旨，應負返還系爭土地義務者，
    應為左鎮國中。
五、復按無法律上之原因而受利益，致他人受損害者，應返還其利益，民法第一百七
    十九條前段定有明文。而「無權占有他人之土地，可能獲得相當於租金之利益，
    為社會通常之觀念」，最高法院六十一年台上字第一六九五號著有判例。再按租
    用基地建築房屋，租金以不超過土地申報總價額年息百分之十為限，土地法第一
    百零五條、同法第九十七條定有明文。而此百分之十之限制，乃指基地租金之最
    高限額而言，並非謂必須照申報地價額百分之十計算之（最高法院四十六年台上
    字第八五五號判例參照）。又基地租金之數額，除以基地申報地價為基礎外，尚
    須斟酌基地之位置，工商業繁榮之程度，承租人利用基地之經濟價值及所受利益
    等項，並與鄰地相比較，以為決定，並非必達申報總地價年息百分之十最高額（
    最高法院著有六十八年台上字第三０七一號判例參照）。又按租金之請求權因五
    年間不行使而消滅，民法第一百二十六條定有明文。凡無法律上之原因而得相當
    於租金之利益，致他人受損害時，如該他人之返還利益請求權，已逾租金短期消
    滅時效之期間，對於相當於已罹消滅時效之租金利益，即不得依不當得利之法則
    請求返還（最高法院七十八年度台上字第一二六二號判決、八十二年度台上字第
    三一一八號判決參照）。本件上訴人左鎮國中既無權占有上訴人謝富元所共有之
    系爭土地，已如前述，上訴人謝富元即受有相當租金之損害，而對造左鎮國中受
    有相當租金之利益，則上訴人謝富元自得請求上訴人左鎮國中給付自八十四年九
    月一日至八十九年九月一日止（上訴人謝富元係於八十九年九月十一日向原審法
    院起訴請求對造拆屋還地併相當租金之損害，而主張請求相當租金損害之末日）
    五年間相當租金之利益。又查系爭土地其中六一八之四號及六一八之七號地目為
    建，六一八之八號地目為旱，使用分區均為山坡地保育區，基地位置南臨道路，
    道路接壤為左鎮商店，而左鎮係典型山城小聚落，人民生活尚稱儉樸，商機尚非
    鼎盛，且系爭土地遭左鎮國中占用之部分均做為花圃、校園、大門前庭使用，如
    拆除地上物之花圃及介於其間之水泥校園，返還系爭土地於共有人全體，固將損
    及左鎮國中之門面及校園之完整，然因未損及教室及辦公大樓，並不影響左鎮國
    中有關教學之運行，而系爭土地既做為左鎮國中之校園使用，未以之謀取利益，
    再參酌國有財產局收取其所管理之土地租金一般均以年息百分之五計之，及台灣
    省政府八十三、七、二十九，八三府財五字第六三一五二號函所訂「台灣省省有
    基地租金率調整方案」，係按收租當期土地申報地價年息百分之五再六折計收租
    金，本院認上訴人謝富元主張損害金以土地申報總價額年息百分之五為適當。又
    系爭三筆土地中坐落台南縣左鎮鄉鎮六一八之四、六一八之七二地號二筆土
    地申報地價為每平方公尺佰貳拾元，而同地段六一八之八地號土地之申報地價
    為肆佰貳拾肆元，而上訴人左鎮國中占有系爭三筆土地之面積依序為八一五平方
    公尺、二八四平方公尺、二十平方公尺，依土地申報總價額百分之五及上訴人謝
    富元持有比例為三分之一，五年間之租金上訴人左鎮國中左鎮國中至少應給付上
    訴人謝富元三萬零十三元（不足一元部分四捨五入）等情，業據提出土地登記簿
    謄本為憑，堪信為真實。從而，上訴人謝富元依不當得利法則請求上訴人左鎮國
    中給付三萬零十三元元，及自起訴狀繕本送達上訴人左鎮國中翌日即八十九年九
    月二十一日起至清償日止，按週年利率百分之五計算之利息，為有理由。末查，
    上訴人謝富元請求上訴人台南縣政府同負返還使用系爭三筆土地之利益乙節，因
    上訴人台南縣政府並未實際占有使用系爭三筆土地，業如前述，是上訴人謝富元
    對之請求，即無依據，應予駁回。
六、綜上所述，本件上訴人謝富元主張上訴人左鎮國中為無權占有為可採，上訴人左
    鎮國中所辯其為有權占有均不足採，從而，上訴人謝富元本於所有人之地位，行
    使物上請求權請求上訴人將系爭三筆土地上，如附圖所示編號Ａ、Ｂ、Ｃ、Ｄ所
    示之花圃，面積依序為０．０一三一公頃、０．００八八公頃、０．００三三公
    頃、０．００七五公頃及介於其間之水泥小徑及校園全部除去騰空，並將各該部
    分土地交還予上訴人謝富元及全體共有人，並基於不當得利之法律關係，請求上
    訴人給付三萬零十三元及自起訴狀繕本送達之翌日即民國八十九年九月二十一日
    起，至清償之日止，按週年利率百分之五計算之利息，為有理由，應予准許。逾
    此部份之請求，應予駁回。又上訴人謝富元及上訴人左鎮國中陳明願供擔保，聲
    請宣告准、免假執行，爰酌定相當之擔保金額分別宣告之；至於上訴人謝富元敗
    訴部分，其假執行之聲請失所附麗，應併予駁回。原審僅判命上訴人左鎮國中交
    還系爭土地及給付相當租金之損害金六萬零二十七元及自八十九年九月二十一日
    即起訴狀繕本送達之翌日起算之法定遲延利息，而駁回上訴人謝富元其餘除去騰
    空系爭土地上之地上物包括花圃及水泥小徑校園等。關於原審判命上訴人左鎮國
    中交還土地及給付相當租金之損害金於三萬零十三元部份，並依兩造之聲請，酌
    定擔保金分別宣告假執行及免予假執行，核無不當，上訴人左鎮國中上訴意旨指
    摘原判決此部分不當求予廢棄改判，為無理由，應駁回其上訴，至於原審判命上
    訴人左鎮國中給付超過三萬零十三元之損害金部份及法定遲延利息，並為假執行
    之宣告，自有未洽。上訴人左鎮國中上訴意旨指摘原判決不當，求予廢棄改判，
    就此部份，為有理由。自應由本院予以廢棄改判。又上訴人謝富元請求上訴人左
    鎮國中除去騰空系爭土地上之地上物包括花圃及水泥小徑校園等部分為有理由，
    應予准許，乃原判決就此部份為上訴人謝富元敗訴之判決，自有未洽，上訴人謝
    富元就此部分指摘原判決不當，求予廢棄改判，為有理由，爰由本院將原判決此
    部分予以廢棄改判如主文第三項所示；至於逾上開應准許部分，上訴人謝富元之
    請求為無理由，原審為其敗訴之判決，並駁回其假執行之聲請，並無違誤，上訴
    人謝富元就此部分所為之上訴，為無理由，應予駁回其上訴。
七、又按民事訴訟法第四百六十六條第一項所定上訴第三審之利益額數，業經司法院
    於九十一年一月二十九日以（九一）院台廳民一字第０三０七四號令提高為一百
    五十萬元，並定於九十一年二月八日起實施。查本件命上訴人左鎮國中除去騰空
    上揭地上物部份，未逾一百五十萬元，是以兩造對本判決不得提起第三審上訴，
    上訴人謝富元雖陳明願供擔保，聲請宣告假執行，然上訴人謝富元就此部分之勝
    訴金額既未逾一百五十萬元，並無宣告假執行之必要。至上訴人謝富元敗訴部分
    之假執行聲請，已失所附麗，應併予駁回。
八、據上論結，本件兩造之上訴為一部有理由，一部無理由，依民事訴訟法第四百五
    十條、第四百四十九條第一項、第七十九條但書、第七十八條，判決如主文。
中      華      民      國    九十二    年      五      月      六      日
                                    臺灣高等法院臺南分院民事第四庭
~B1審判長法官  林    金    村
~B2      法官  曾    平    杉
~B3      法官  袁    靜    文
右為正本係照原本作成。
不得上訴。
中      華      民      國    九十二    年      五      月      七      日
~B法院書記官  黃    文    生


司法院資訊處製作；財團法人民間司法改革基金會備份。
